【裁判字號】    90,上易,425
【裁判日期】    900416
【裁判案由】    過失傷害
【裁判全文】
臺灣高等法院刑事判決                              九十年度上易字第四二五號
    上  訴  人  臺灣士林地方法院檢察署檢察官
    被      告  甲○○
    選任辯護人  陳振東
                葉潛昭
右上訴人因被告過失傷害案件，不服臺灣士林地方法院八十八年度易字第七二七號，
中華民國八十九年十二月七日第一審判決（起訴案號：臺灣士林地方法院檢察署八十
七年度偵續字第七五號）提起上訴，本院判決如左：
    主  文
上訴駁回。
    理  由
一、本案經本院審理結果，認第一審以被告之罪嫌不能證明為由，判決被告無罪，核
    無不當，應予維持，並引用第一審判決書記載之理由及證據。
二、檢察官循告訴人之請求上訴，其上訴意旨略以：「一、被告甲○○違反危險迴避
    義務，致被害人黃志婷於接受被告手術後因併發血管阻塞、肌肉缺氧壞死，患部
    腫痛、膚色蒼白、感覺麻痺等腔室症侯群。但被告未注意及之，亦未適當處置，
    造成黃志婷右腿肌肉壞死而無法正常行走之重大傷害。原審未予斟酌復未說明理
    由，告訴人誠難甘服」等語。請求撤銷原判決，另為適當合法之判決。
三、經查：
  (一)原審對於被告何以不構成檢察官所指之過失傷害罪嫌，自手術前之告知義務、檢
    查義務，手術中、手術後之巡房、傷口感染、肌肉壞死、腔室症侯群等檢察官之
    各項指控，均詳細說明不足據以認定被告有過失之理由，是檢察官循告訴人之請
    求上訴指稱原審未就「被害人黃志婷於接受被告手術後因併發血管阻塞、肌肉缺
    氧壞死，患部腫痛、膚色蒼白、感覺麻痺等腔室症侯群，但被告未注意及之，亦
    未適當處置」等情，空言指摘原判決不具理由，顯然背於事實，無足採信。
  (二)告訴人於本院調查及審理中，指稱本件民事部分，於一、二審均已判決被告敗訴
    ，應負損害賠償責任，因認被告於本件醫療糾紛中確有過失，且依行政院衛生署
    第八八二三九號鑑定書亦認定被告有過失云云。惟查：
  (1)「告訴人之告訴，係以使被告受刑事訴追為目的，是其陳述是否與事實相符，仍
    應調查其他證據以資審認」，最高法院著有五十二年台上字第一三零零號判例可
    資參照。
  (2)查告訴人與被告就本件醫療糾紛，告訴人提起民事訴訟，於第一審（即台灣士林
    地方法院八十七年度訴字第七０一號，見本院卷三二頁以下），第二審（即台灣
    高等法院八十九年度上字第六四一號，見本院卷四一頁以下）均判決被告應負損
    害賠償責任，此有告訴人所提出之第一審判決影本，及本院依職權所查得之第二
    審民事判決在本院卷可稽。
  (3)觀諸上開民事判決認定被告有過失之理由，其一為被告未盡醫師之告知義務，因
    而違反醫療法第四十六條第一項之規定，違反保護他人之法律，依民法第一百八
    十四條第二項規定，推定其有過失；其二為被告就此次醫療為有過失，係依據行
    政院衛生署八八二三九號鑑定意見、證人即黃麟智醫師之證言、證人金仁慧醫師
    之證言，並依此三項證據，認定：「足認被上訴人黃志婷於接受上訴人甲○○手
    術前腓神經應屬正常。但手術後造成腓神經麻痺，另有腳腫痛、肌肉色差（蒼白
    ）、傷口部分皮下脂肪壞死及血液循環不良等現象，雖經三次清創手術，但病況
    一路惡化，最後是肌肉壞死並纖維化，腓神經麻痺並永久不能恢復等不幸結果，
    上訴人甲○○對於本次醫療行為，為有過失，自堪認定」（見第二審民事判決理
    由五）。
  (4)本院查：
  I民事與刑事訴訟本屬各自認定事實並適用法律，判決並不互相拘束，已迭經最高
    法院著有判決可稽，而民事損害賠償之原因，依民法之規定係行為人因過失而致
    被害人受有「損害」，依民法第一百八十四條第二項更因違反保護他人之法律而
    推定行為人有過失，是民事事件之審理，其過失與損害之概念，與刑事案件中「
    過失」與「傷害」（構成要件）未必一致。
  II民事事件中當事人權利受侵害致生損害，其構成較刑事之傷害罪構成要件「傷害
    」之概念更廣，在民事事件中，醫師需善盡告知義務，核係患者有自己決定權，
    如醫師未善盡告知義務，患者對自身所面臨危險之評估即易有出入，如醫師未告
    知，即有侵害患者之自己決定權，依此可能發生損害，是以上開民事判決中將被
    告未告知一節，認定為被告應負損害賠償之理由，惟本院認告訴人已簽具手術同
    意書，被告之前既已為被害人黃志婷施行其他手術，告訴人亦是對被告有信任之
    情形下始進行本件之手術，且被害人進行之手術亦有必要等原因，認定被告應有
    告知告訴人手術，然此部分終係各執一詞，依前述最高法院判例所示，告訴人之
    告訴，不得做為有罪判決之唯一證據，況刑事案件中之過失傷害罪，係指對傷害
    造成之原因有過失，醫師未告知病患手術之內容並不必然發生傷害（並非損害之
評估），故民事判決中認定被告未告知一節，縱係實情（與本院之認定不同），
    亦不能據以認定被告對手術之結果致生傷害一節有過失。
  III前述第二審民事判決認定被告有過失，係根據行政院衛生署八八二三九號鑑定意
    見，然該次鑑定意見中雖有：「依病歷之記載，醫師在七月十八日（術後九天）
    就已懷疑病患傷口有感染發炎現象，故於七月十九日實施清創術。根據文獻記載
    ，深部傷口感染發炎之發生率為4.9%。避免感染發炎的方法包括消毒乾淨的手術
    室、手術過程中減少組織破壞。以現有資料無法判定本件醫師是否做到該等程序
    」等語，惟查，該鑑定中亦認定：「本件手術雖然乾淨手術，但術中所造成的脂
    肪或肌肉壞死，仍為手術中無法避免的。因此三次之清創手術不是感染所造成，
    故不能據此印證手術醫師有過失」（以上均鑑定意見見原審卷一０一頁以下），
    由以上鑑定理由觀之，雖有「以現有資料無法判定本件醫師是否做到該等程序」
    之鑑定意見，但不能判斷醫師是否盡到「避免感染發炎的方法」，但「避免感染
    發炎的方法」中包括「消毒乾淨的手術室」，此顯非醫師所能注意及之，況本件
    脂肪、肌肉壞死原因並非感染所造成，顯然本件原因仍不明，是以鑑定意見認「
    三次之清創手術不是感染所造成，故不能據此印證手術醫師有過失」，故上開鑑
    定意見中雖有「以現有資料無法判定本件醫師是否做到該等程序」等語，但此既
    非被害人黃志婷脂肪、肌肉壞死之原因，自不能以該等鑑定意見，指被告有過失
    。
  Ⅳ有關腔室症侯群部分，告訴人迭指本件有發生腔室症侯群，並以病歷表上八十五
    年七月二十三日醫護人員之記載為據。然查，病歷上醫護人員之記載，固為重要
    參考事項，但並非唯一之依據。又本件醫療糾紛之內容為何，既已經調查，且經
    行政院衛生署醫事審議委員會鑑定，則有關手術前後相關事項，自不能僅憑病歷
    之記載即遽以認定，否則在醫事糾紛中，只要醫療人員在病歷上為對自己有利之
    記載，即可排除法律責任，此種結果自非正當，其理甚明；反之，病歷上雖有某
    事項之記載，但經調查及鑑定之結果，不能認定此一記載確實發生時，自亦不能
    僅因病歷有記載遽認發生此一事項。黃志婷之病歷表上，於七月二十三日雖有「
    腔室症侯群」發生之記載，惟依上開衛生署之鑑定中認定：「醫護人員最早於七
    月二十三日之手術記錄上提到腔室症侯群，惟仍無法判定手術記錄上所提到之腔
    室症侯群有無真正發生」（見上開鑑定意見），故本件經專家鑑定後，仍不能依
    病歷所載病患之全般情形，認定被害人黃志婷發生腔室症侯群，自不能僅依病歷
    上曾有醫護人員為腔室症侯群之記載，逕認黃志婷發生腔室症侯群。
  Ⅴ至本件第二審民事判決中，僅引用證人黃麟智、金仁慧二證人之證言，說明黃志
    婷手術前後之狀況，該二證人之證言並未言及被告之手術有何過失，或被告之處
    斷有何過失，故不能依上開一證人之證言即認被告有何過失。
  Ⅵ告訴人又指被告於七月十五日出國後，對病患傷口之惡化亦應負責云云。查刑事
    案件中，所謂之過失，係指對傷害之發生應注意能注意而不注意之情形，查被告
    於八十五年七月十五日即出國，已經被告及告訴人等供明，故此一事實自可認定
    ，而依病歷之記載，於七月十日、十三日、十四日、十五日均有查房，並記錄病
    患之患肢末端血循環良好及腫脹消退惟七月十八日才記錄查看傷口，發現傷口有
    血水滲出，七月十九日打開傷口，其後並進行清創手術等情（詳見鑑定意見）於
    被告出國之前，傷口並未見異狀，本件又查無其他直接證據可證明黃志婷之傷口
    惡化與被告未交待醫療方式有直接之因果關係，是告訴人此一指述亦難採信。
  Ⅶ綜上所述，本件檢察官循告訴人之請求上訴，指摘原判決不當，為無理由，應駁
    回其上訴。
據上論結，應依刑事訴訟法第三百六十八條、第三百七十三條，判決如主文。
本案經檢察官費玲玲到庭執行職務。
中      華      民      國    九十      年      四      月     十六     日
                              台灣高等法院刑事第十三庭
                                  審判長法  官  蔡    燉
                                        法  官  盧  彥  如
                                        法  官  周  占  春
右正本證明與原本無異。
不得上訴。
                                        書記官  蕭  麗  珍
中    華    民    國     九十     年       四       月        十六      日


司法院資訊處製作；財團法人民間司法改革基金會備份。
